臺灣基隆地方法院民事判決  八十二年度重訴字第一三號
    原      告  交通部電信總局
    法定代理人  陳堯
    原      告  交通部郵政總局
    法定代理人  許介圭
    右二人
    訴訟代理人  張玉希律師
                趙元昊律師
                邱基祥律師
    被      告  辛○○○
                戊○○
                午○○○
                庚○○
                己○○
                癸○○
                壬○○
    以上七人為李瑞標即甲○○.
    被      告  甲○○○社股份有限公司
    法定代理人  宋開君
    被      告  未○○
                戌○○○
                阮嫩
                辰○○
    右十二人共
    同訴訟代理
    人          楊思勤律師
                施習盛律師
    複代理人    李孟融律師
                詹蕙菁律師
    被      告  民眾文化出版社股份有限公司
    法定代理人  己○○
    被      告  民眾新聞股份有限公司
    法定代理人  己○○
    被      告  欣隆天然氣股份有限公司
    法定代理人  丑○○
    被      告  宏基企業股份有限公司
    法定代理人  丙○
    被      告  子○○
                丁○○
                酉○○
                乙○○
                卯○○
                寅○○
右當事人間請求拆屋還地事件，本院判決如左：
    主      文
被告辛○○○、李哲郎、午○○○、庚○○、己○○、癸○○、壬○○應自基隆市○○區○○段一小段二十四地號土地內，如附圖編號Ａ所示面積參佰捌拾捌平方公尺之
基隆市○○路二八七號、二八九號、二百九十一號地上建物遷出，將基地返還原告，
並給付原告新台幣壹仟壹佰捌拾肆萬伍仟伍佰零捌元與自民國九十一年四月二十四日
起至清償日止按年息百分之五計算之利息，並自民國九十一年四月一日起至返還土地
日止按月給付原告新台幣柒萬貳玖佰伍拾柒元。
被告辛○○○、李哲郎、午○○○、庚○○、己○○、癸○○、壬○○應將坐落基隆
市○○區○○段一小段二十四地號土地內，如附圖編號Ｈ所示面積伍拾柒平方公尺、
Ｉ所示面積拾平方公尺之地上建物（門牌號碼基隆市○○路二八五巷五號）、附圖編
號Ｊ所示面積一百零二平方公尺、Ｓ所示面積拾玖平方公尺之地上建物（即門牌號碼
基隆市○○路二八五巷八號）、附圖編號Ｋ所示面積伍拾肆平方公尺、編號Ｌ所示面
積拾貳平公尺之地上建物（即基隆市○○路二八五巷未編門碑號碼之建物）拆除、自
附圖編號Ｑ所示面積陸拾參平方公尺之地上建物（即基隆市○○路倒塌宿舍）遷出，
將基地返還原告，並給付原告新台幣玖佰零玖拾萬柒仟捌佰參拾柒元與自民國九十一
年四月二十四日起至清償日止按年息百分之五計算之利息，並自民國九十一年四月一
日起至返還土地日止按月給付原告新台幣伍萬陸仟零參拾肆元。
被告未○○應將坐落基隆市中正區○○○○段二十四地號土地內，如附圖編號Ｄ所示
面積陸拾肆平方公尺、編號Ｅ所示面積拾貳平方公尺之地上建物（門牌號碼基隆市○○路二八五巷三號）拆除，將基地返還原告，並給付原告新台幣貳佰參拾貳萬零貳佰
伍拾肆元與自民國九十一年四月二十四日起至清償日止按年息百分之五計算之利息，
並自民國九十一年四月一日起至返還基地日止按月給付原告新台幣壹萬肆仟貳佰玖拾
元。
被告戌○○○應將坐落基隆市中正區○○○○段二十四地號土地內，如附圖編號Ｆ所
示面積伍拾柒平方公尺、編號Ｇ所示面積拾壹平方公尺之地上建物（門牌號碼基隆市
○○路二五八巷四號）拆除，將基地返還原告，並給付原告新台幣貳佰零柒萬陸仟零
壹拾陸元與自民國九十一年四月二十四日起至清償日止按年息百分之五計算之利息，
並自民國九十一年四月一日起至返還基地日止按月給付原告新台幣壹萬貳仟柒佰捌拾
陸元。
被告阮嫩應將坐落基隆市中正區○○○○段二十四地號土地內，如附圖編號Ｎ所示
面積拾肆平方公尺、編號Ｏ所示面積參平方公尺之地上建物（未編門牌號碼基隆市○○路二五八巷之建物）拆除，並將基地返還原告，並給付原告新台幣伍拾壹萬玖仟零
肆元與自民國九十一年四月二十四日起至清償日止按年息百分之五計算之利息，並自
民國九十一年四月一日起至返還基地日止按月給付原告新台幣參仟壹佰玖柒元。
被告辰○○應將坐落基隆市中正區○○○○段二十四地號土地內，如附圖編號Ｐ所示
面積捌平方公尺之地上建物（門牌號碼基隆市○○路一五九巷九號）拆除，將基地返
還原告，並給付原告新台幣貳拾肆萬肆仟貳佰參拾捌元與自民國九十一年四月二十四
日起至清償日止按年息百分之五計算之利息，並自民國九十一年四月一日起至返還基
地日止按月給付原告新台幣壹仟伍佰零肆元。
被告欣隆天然氣股份有限公司應自基隆市○○路二八七號、二八九號、二九一號房屋
遷出。
原告其餘之訴駁回。
本判決第一項至第七項遷讓房屋及拆屋還地部分之履行期間為陸個月。
訴訟費用由被告辛○○○、李哲郎、午○○○、庚○○、己○○、癸○○、壬○○連
帶負擔百分之七十五、欣隆天然氣股份有限公司負擔百分之五、未○○負擔百分之九
、戌○○○負擔百分之八、阮嫩負擔百分之二、辰○○負擔百分之一。
本判決第一項命遷讓還地部分，於原告以新台幣參佰陸拾肆萬柒仟元為被告辛○○○
、李哲郎、午○○○、庚○○、己○○、癸○○、壬○○供擔保、命給付金錢部分就
已到期之金額，於原告以新台幣參佰玖拾捌萬元為被告張李桂香、李哲郎、午○○○
、庚○○、己○○、癸○○、壬○○供擔保後，分別得為假執行。但被告如於假執行
程序實施前，命遷讓還地部分以新台幣壹仟零玖拾肆萬參仟元為原告預供擔保，命給
付金錢部分以新台幣壹仟壹佰捌拾肆萬伍仟伍佰零捌為原告預供擔保，免為假執行。
本判決第二項命拆屋還地部分，於原告以新台幣貳佰捌拾萬壹仟元為被告辛○○○、
李哲郎、午○○○、庚○○、己○○、癸○○、壬○○供擔保、命給付金錢部分就已
到期之金額，於原告以新台幣參佰萬元為被告張李桂香、李哲郎、午○○○、庚○○
、己○○、癸○○、壬○○供擔保後，分別得為假執行。但被告如於假執行程序實施
前，命拆屋還地部分以新台幣捌肆拾萬伍仟元為原告預供擔保，命給付金錢部分以新
台幣玖佰零玖萬柒仟捌佰參拾柒元為原告預供擔保，免為假執行。
本判決第三項命拆屋還地部分，於原告以新台幣柒拾壹萬肆仟元為被告未○○供擔保
、命給付金錢部分，於原告以新台幣柒拾柒萬元為被告供擔保後，分別得為假執行。
但被告如於假執行程序實施前，命拆屋還地部分以新台幣貳佰壹拾萬參仟元為原告預
供擔保，命給付金錢部分以新台幣貳佰參拾貳萬零貳佰伍拾肆元為原告預供擔保，免
為假執行。
本判決第四項命拆屋還地部分，於原告以新台幣壹佰參拾壹萬玖仟元為被告戌○○○
供擔保、命給付金錢部分於原告以新台幣陸拾玖萬元為被告供擔保後，分別得為假執
行。但被告如於假執行程序實施前，命拆屋還地部分以新台幣參佰玖拾伍萬柒仟元為
原告預供擔保，命給付金錢部分以新台幣貳佰零柒萬陸仟零壹拾陸元為原告預供擔保
，免為假執行。
本判決第五項命拆屋還地部分，於原告以新台幣拾伍萬玖仟元為被告阮嫩供擔保、
命給付金錢部分於原告以新台幣壹拾柒萬元為被告供擔保後，分別得為假執行。但被
告如於假執行程序實施前，命拆屋還地部分以新台幣肆拾柒萬玖仟元為原告預供擔保
，命給付金錢部分以新台幣伍拾壹萬玖仟零肆元原告預供擔保，免為假執行。
本判決第六項命拆屋還地部分，於原告以新台幣柒萬伍仟元為被告辰○○供擔保、命
給付金錢部分於原告以新台幣捌萬壹仟元為被告供擔保後，分別得為假執行。但被告
如於假執行程序實施前，命拆屋還地部分以新台幣貳拾貳萬伍仟元為原告預供擔保，
命給付金錢部分以伍拾壹萬玖仟零四元原告預供擔保，免為假執行。
本判決第七項命遷讓房屋，於原告以新台幣參佰陸拾肆萬柒仟元，為被告欣隆天然氣
股份有限公司供擔保，得為假執行。
原告其餘假執行之聲請駁回。
    事    實
甲、原告方面
壹、聲明：
一、被告甲○○○社股份有限公司、民眾文化出版社股份有限公司、民眾新聞股份有
    限公司、宏基企業股份有限公司、欣隆天然氣股份有限公司、子○○、丁○○應
    自座落基隆市○○區○○段一小段二十四地號土地上如基隆市地政事務所九十年
    六月十一日信土字第二○三號複丈成果圖所示編號Ａ面積三八八平方公尺之建築
    改良物，即門牌號碼為基隆市○○路第二八七號、第二八九號及第二九一號之建
    物遷出；被告辛○○○、戊○○、午○○○、庚○○、己○○、癸○○、壬○○
    等七人應將上開建物拆除，並將上開無權占用之土地返還原告，另應給付原告新
    台幣（下同）一四、八○六、八八六元與自民國九十一年四月二十四日起至清償
    日止按年息百分之五計算之利息，及自民國九十一年四月一日起至將上開無權占
    用之土地返還原告之日止，按月給付原告九一、一九六元。
二、被告未○○應自座落基隆市○○區○○段一小段二十四地號土地上如基隆市地政
    事務所九十年六月十一日信土字第二○三號複丈成果圖所示編號Ｄ面積六四平方
    公尺、編號Ｅ，面積十二平方公尺之建築改良物，即門牌號碼基隆市○○路二八
    五巷三號磚造房屋和雨棚遷出拆除並將上開無權占用之土地返還原告，另應給付
    原告二、九○○、三一八元與自民國九十一年四月二十四日起至清償日止按年息
    百分之五計算之利息，及自民國九十一年四月一日起至將上開無權占用之土地返
    還原告之日止，按月給付原告一七、八六三元。
三、被告酉○○應自座落基隆市○○區○○段一小段二十四地號土地上如基隆市地政
    事務所九十年六月十一日信土字第二○三號複丈成果圖所示編號Ｆ面積五七平方
    公尺、編號Ｇ，面積十一平方公尺之建築改良物，即門牌號碼基隆市○○路二八
    五巷四號磚造房屋和雨棚遷出；被告戌○○○應將上開磚造房屋及雨棚拆除，並
    將上開無權占用之土地返還原告，另應給付原告二、五九五、○二一元與自民國
    九十一年四月二十四日起至清償日止按年息百分之五計算之利息，及自民國九十
    一年四月一日起至將上開無權占用之土地返還原告之日止，按月給付原告一五、
    九八三元。
四、被告甲○○○社股份有限公司、民眾文化出版社股份有限公司、民眾新聞股份有
    限公司應自座落基隆市○○區○○段一小段二十四地號土地上如基隆市地政事務
    所九十年六月十一日信土字第二○三號複丈成果圖所示編號Ｈ面積五十七平方公
    尺，編號Ｉ面積十平方公尺之建築改良物，即門牌號碼基隆市○○路二八五巷五
    號磚造房屋及雨棚，編號Ｊ面積一Ｏ二平方公尺、編號Ｓ面積十九平方公尺之建
    築改良物，即門牌號碼基隆市○○路二八五巷八號磚造房屋及雨棚，編號Ｋ面積
    五十四平方公尺，編號Ｌ面積十二平方公尺之建築改良物，即基隆市○○路二八
    五巷未編號碼磚木造房屋及雨棚，編號Ｑ面積六十三平方公尺即基隆信二路二八
    五巷內倒塌宿舍遷出；被告辛○○○、戊○○、午○○○、庚○○、己○○、癸○○、壬○○等七人應將上開磚造房屋及磚木造房屋與雨棚拆除，並將無權占用
    之上開土地返還原告，另應給付原告一一、三七二、二九九元與自民國九十一年
    四月二十四日起至清償日止按年息百分之五計算之利息，及自民國九十一年四月
    一日起至將上開無權占用之土地返還原告之日止，按月給付原告七○、○四二元
    。
五、被告阮嫩應自座落基隆市○○區○○段一小段二十四地號土地上如基隆市地政
    事務所九十年六月十一日信土字第二○三號複丈成果圖所示編號Ｎ面積十四平方
    公尺、編號Ｏ面積三平方公尺建築改良物，即門牌號碼基隆市○○路二八五巷內
    未編門牌號之磚木造平房和雨棚遷出拆除並將上開無權占用之土地返還原告，另
    應給付原告六四八、七五五元與自民國九十一年四月二十四日起至清償日止按年
    息百分之五計算之利息，及自民國九十一年四月一日起至將上開無權占用之土地
    返還原告之日止，按月給付原告三、九九六元。
六、被告辰○○、乙○○、卯○○、寅○○應自座落基隆市○○區○○段一小段二十
    四地號土地上如基隆市地政事務所九十年六月十一日信土字第二○三號複丈成果
    圖所示編號Ｐ面積八平方公尺之建築改良物，即門牌號碼基隆市○○路一五九巷
    九號房屋遷出；被告辰○○應將上開房屋拆除並將無權占用之土地返還原告，另
    應給付原告三○五、二九七元與自民國九十一年四月二十四日起至清償日止按年
    息百分之五計算之利息，及自民國九十一年四月一日起至將上開無權占用之土地
    返還原告之日止，按月給付原告一、八八○元。
七、原告願供擔保，請准宣告假執行。
八、訴訟費用由被告等負擔。
貳、陳述：
一、基隆市○○區○○段一小段二十四地號土地（以下稱系爭土地）係原告共同管理
    之國有土地，雖被告辛○○○、李哲郎、午○○○、庚○○、己○○、癸○○、
    壬○○之被繼承人李瑞標即甲○○○社於民國三十九年十一月一日曾就系爭土地
    之部分土地與原告有交換使用之契約關係，但迭經換約之結果，原告與甲○○○
    社於六十二年十月十七日所訂立之交換使用土地房屋續約合約（以下稱系爭合約
    ）業於六十七年六月三十日終止，惟甲○○○社在系爭土地上建有建築物即門牌
    號碼基隆市○○路二八七號、同路二八九號、同路二九一號各一至五樓房屋（即
    附圖編號Ａ所示，以下均稱系爭建物（一））及同路二八五巷五、八號、同巷未
    編號（即附圖編號Ｈ、Ｉ、Ｊ、Ｓ、Ｋ、Ｌ所示，以下均稱系爭建物（二））之
    磚造房屋及雨棚，並占用附圖編號Ｑ之倒塌宿舍，且由被告甲○○○社股份有限
    公司、民眾文化出版社股份有限公司、民眾新聞股份有限公司、欣隆天然瓦斯股
    份有限公司、子○○、丁○○使用系爭建築物（一）或（二）；被告未○○所有
    之基隆市○○路二五八巷三號房屋（即附圖編號Ｄ、Ｅ所示，以下均稱系爭建物
    （三））無權占用系爭土地；被告戌○○○所有之同巷四號房屋（即附圖編號Ｆ
    、Ｇ所示，以下均稱系爭建物（四））無權占用系爭土地，且由被告酉○○居住
    ；被告阮嫩在系爭土地興建同巷內未編門牌號之磚木造平房和雨棚（即附圖編
    號Ｎ、Ｏ所示，以下均稱系爭建物（五）），無權占用系爭土地；被告辰○○在
    系爭土地興建信一路一五九巷九號房屋（即附圖編號Ｐ所示，以下均稱系爭建物
    （六）），無權占用系爭土地，並由被告辰○○、乙○○、張德聰、寅○○等人
    遷讓、並拆除上揭建物，將基地返還原告。又被告等無權占有系爭土地，受有相
    當於法定租金之利益，致原告受有相當於法定租金之損害，爰依民法第一百七十
    九條不當得利及同法第一百八十四條侵權行為等規定，請求被告等返還無權占有
    系爭土地所受之利益，依土地法第一百零五條準用同法第九十七條之規定，請求
    被告給付按系爭土地申報地價之年息百分之十計算之相當於租金損害之損害金。
二、對於被告辛○○○、李哲郎、午○○○、庚○○、己○○、癸○○、壬○○抗辯
    之陳述：
（一）原告已於六十七年五月三十一日以基字第一二三二號函，表明不願再交換土地
      使用，屆期收回土地之意思表示，甲○○○社在收到此一意思表示後，回函表
      示已知悉，因此原告與  甲○○○社就系爭土地並無租賃關係。
（二）被告主張兩造於七十三年五月二十九日就系爭土地有互易土地之協議，惟該協
      議內容第一點係規定：「本案「擬」按甲○○○社建議．．．」，足見此一協
      議僅是基隆電信局與甲○○○社為解決問題之初步共識，此一協議內容尚須經
      有權機關之認可，始生效，是原告與甲○○○社間並無互易契約之存在。
（三）系爭合約第二條固約定，合約期滿，而原告不願再將系爭土地繼續借與甲○○○社時應以時價買回系爭房屋，其性質猶如民法第八百四十條地上權上建築物
      之補償而已，或僅係得為對待給付之抗辯。
（四）被告所抗辯的信二路幸福巷六號已是一片空地，而由甲○○○社收回，被告且
      在幸福巷六號空地上立有「甲○○○社用地」字樣之告示牌，故被告以原告未
      返還前揭房屋而拒絕還系爭土地，顯無理由。
（五）原告依法請求被告返還無權占用之系爭土地價值甚高，原告係主張權利，並非
      意圖損害被告而濫用權利。
三、對被告未○○、戌○○○抗辯之陳述：
    被告未能證明系爭房屋三原始起造人之訴外人張金木曾向基隆市政府承租系爭土
    地，則被告主張就系爭土地有租賃關係，並不可採。
四、對被告阮嫩、辰○○抗辯之陳述：
    對於佔用系爭土地建屋之事實，基隆電信局已提出異議，所以為竊占之刑事告訴
    ，且被告阮嫩之建物係屬未編門牌號碼之磚木造平房和雨棚之獨立建物，另被
    告阮嫩、辰○○非二十三之十三號鄰地土地所有權人，是被告阮嫩、辰○○
    不適用民法第七百六十九條之規定。
五、證據：提出土地登記簿謄本一份、
    年十二月五日（六三）字第○四一三─四八二八○號函、基隆電信局六十七年六
    月三十一日（六三）字第二三六四號函、甲○○○社六十七年六月二十日（六七
    ）民總字四九五號函、行政院新聞局八十四年七月十八日（八四）強版字第二五
    三號函、李瑞標繼承系統表、繼承人戶口謄本及信二路幸福巷六號照片二幀為證
    ，並二次聲請履勘系爭土地現場、聲請鑑定基隆市○○路二八七、二八九、二九
    一號建物時價。
乙、被告方面：
一、被告辛○○○、李哲郎、午○○○、庚○○、己○○、癸○○、壬○○部分：
（一）聲明：原告之訴及假執行之聲請均駁回，如受不利益之判決，願供擔保請免假
      執行。
（二）陳述：
１、兩造之交換使用土地房屋合約，雖名為交換使用，或用有借用之詞句，惟此間辭
    對價關係，故應屬租賃契約。雖原告主張於六十七年五月三十一日以六十七年五
    月三十一日基事字第一二三二號函，向甲○○○社表示系爭合約屆滿後，依照合
    約第二條之規定，將系爭土地收回，惟甲○○○社於收到該函後，即以六十七年
    六月二十日（六七）民總字第四九五號函明白表示，已在系爭土地建築五層大廈
    ，實無法停止交換使用，仍請繼續交換使用，並請會同辦理後續手續，而當時基
    隆電信局於收到此項公函後，既未將所交換使用之房屋返還，亦未對甲○○○社
    之繼續使用系爭土地，再有任何反對意思表示，依照民法第四百五十一條之規定
    ，已視為不定期限租賃，自不得片面終止而請求拆屋還地。
２、另依照系爭合約第二條後段規定：如果合約期滿，而原告不願系爭士地繼續「借
    與」時，亦係應按時價買回系爭建物（一），而非得以請求拆屋還地。
３、又甲○○○社系爭建物（一）所使用系爭土地，與原告使用甲○○○社所有之信
    二路幸福巷六號房屋，互有對待給付之關係，原告迄未將前述房屋返還，被告得
    以拒絕原告按時價買回系爭建物（一），則原告更無遽予請求拆屋還地權利。
４、再者依照原告九十年一月十六日電信北九十字第五○○三三二之○號函之內容「
    本局俟分割後將貴報社現址占用部分土地，依財政部八十八年八月一日台財產二
    第二八六○七六號函送﹄研商甲○○○與基隆電信局交換使用之國有土地陳情予
    騰空點交後出租或出售案﹃會議紀錄結論，由本局會同郵政總局依法變更為非公
    用財產移送國有財產局接管以利貴報社向國有財產局辦理接管、或價購．．．．
    」，是雙方已和解，而互相讓步，即原告已願將甲○○○社所占用系爭土地，依
    前揭會議結論，移送國有財局接管，以利甲○○○社逕向國有財產局辦理策用或
    價購，則原告顯應受前揭和解內容所拘束，何有再訴請被告甲○○○拆屋還地，
    並給付租金利益之餘地可言？
５、原告請求租金利益，係按公告地價每平方公尺九萬五千零三元計算，核與土地法
    第一百零五條、第九十七條規定，其法定租金係應按申報地價計算者不合，依法
    自屬無據。
（三）證據：提出三十九年「交換使用土地房屋續訂合約」、六十二年系爭合約各一
      份、租地建屋合約、公證書與合建契約書各二份、七十三五月二十九日、七十
      五年九月五日交換使用土地協調會議紀錄、基隆電信局七十四年三月十八日基
      總（七四）字第一二○八號函、交通部七十六年十二月二十九日交總
       （七六）字第○三一九八二號函、八十三年十二月十九日基總字（八三）第
       五三一七號函、八十四年十一月十六日基總字第四二六一號函、交通部電信
       九十年一月十六日電信北九十年第五○○三八號函為證。
二、被告未○○、戌○○○部分：
（一）聲明：原告之訴及假執行之聲請均駁回，如受不利益之判決，願供擔保請免假
            執行。
（二）陳述：系爭建物（三）、（四）座落之系爭土地，早由基隆市政府依台灣省政
      府三六亥銑府財丁字第一一三八四九號代電頒布之「勘查公地放租應行注意事
      項」三項乙款（三）節之規定，於四十二年間出租與系爭建物（三）、（四）
      之原始起造人張金木，而經被告未○○、戌○○○輾轉向前手購買而來，依修
      正民法第四百二十六條之一之規定，系爭建物（三）、（四），對於系爭土地
      ，無論系爭土地所有權人或管理機關如何移轉，均有租賃關係存在，自非無權
      占有。
（三）證據：提出提出買賣契約與公證書及稅單各二件，基隆市政府四十二年九月二
      十日（四二）基府地字第三一七七號來文簡便答復表為證。
三、被告阮淑、辰○○、卯○○部分：
（一）聲明：原告之訴及假執行之聲請均駁回，如受不利益之判決，願供擔保請免假
            執行。
（二）陳述：被告阮嫩、辰○○所有坐落系爭土地之系爭建物（五）、（六），與
      坐落同小段二三之十三地號土地上之建物，係屬一體，於四十八年八、九月間
      ，即已建築，而為原告之隸屬機關基隆電訊局所知悉，無論其係所有權人或管
      理人，於知悉被告越界情事時，並未提出異議，依民法第七百九十六條前段之
      規定，原告請求被告拆屋還地，即非有理，被告卯○○於八十四年三月就將戶
（三）證據：提出台灣基隆地方法院檢察處四十九年勤不字第一五三號不起訴處分書
            一份、戶口登記簿謄本為證。
四、被告甲○○○社股份有限公司、民眾文化出版社有限公司、民眾新聞股份有公司
    、欣隆天然氣股份有限公司、宏碁企業股份有限公司、子○○、丁○○、酉○○
    、乙○○、寅○○等，未於言詞辯論期日到場，亦未提出書狀，作何聲明或陳述
    。
丙、本院依聲請二次勘驗現場，並分別囑託基隆市地政事務所、信義區地政事務所派
    員會勘現場及測量占用現況、鑑定基隆市○○路二八七、二八九、二九一號建物
    時價，依職權向基隆市政府函調系爭土地出租使用狀況、李瑞標除戶時全
    本。
    理    由
壹、程序方面：
一、本件系爭土地係國有土地，由原告為管理機關，有原告提出土地登記簿謄本在卷
    可稽。按國有財產撥給各國家機關使用者，名義上雖仍為國有，實際上即為使用
    機關行使所有人之權利，故是類財產，向准由管領機關起訴，代國家主張所有權
    人之權利（最高法院五十一年台上字第二六八０號判例意旨參照）。故本件原告
    以系爭土地管理機關之地位提起訴訟，為當事人適格，先予說明。
二、被告民眾文化出版社股份有限公司、民眾新聞股份有限公司、欣隆天然氣股份有
    限公司、宏碁企業股份有公司、子○○、丁○○、酉○○、乙○○、寅○○經合
    法通知，未於言詞辯論期日到論，核均無民事訴訟法第三百八十六條各款所列情
    形，爰依原告聲請，由其一造辯論而為判決。
三、按訴狀送達後，原告不得將原訴變更或追加他訴，但請求之基礎事實同一者或不
    甚妨礙被告之防禦及訴訟終結者，不在此限，民事訴訟法第二百五十五條第一項
    第二款、第七款有明文。原告起訴起訴係以甲○○○社為被告，並以李哲郎為法
    定代理人，嗣變更法定代理人為李瑞標，並追加被告甲○○○社股份有限公司、
    民眾文化出版社股份有限公司、民眾新聞股份有限公司、欣隆天然氣股份有限公
    司、宏碁企業股份有限公司、子○○、丁○○、酉○○、乙○○、寅○○，核與
    其請求被告等人遷讓、拆屋還地主張之基礎事實範圍相同，且不甚防礙被告等之
    防禦及訴訟終結，依照前揭說明，其所為訴之變更、追加應予准許。
四、原告交通部電信總局之法定代理人陳堯於起訴後變更為賈玉輝，再變更為申○○
    ；交通部郵政總局之法定代理人許介圭於起訴後變更為陳瓊玲，再變更為巳○○
    ，並均據各該法定代理人聲明承受訴訟，依民事訴訟法第一百七十五條之規定，
    核無不合。被告甲○○○社股份有限公司、欣隆天然氣股份有限公司則因法定代
    理人變更而由本院於九十年十二月五日裁定分別由宋開君、丑○○承受訴訟。
五、甲○○○社為被告李瑞標獨資之事業，甲○○○社（即李瑞標）已於六十六年八
    月二十六日，經行政院新聞局核准變更組織，由獨資變更為股份有限公司之法人
    組職（即甲○○○社股份有限公司），此有行政院新聞局八十四年七月十一日（
    ８４）強版二字第一一八五三號函及其所附之甲○○○社股份有限公司之登記事
    項卡在卷可登（附於本院卷第二卷第二百八十三頁至二百八十九頁）。惟按，甲○○○社為李瑞標所獨資經營之事業，而系爭交換使用土地房屋契約係李瑞標即
    甲○○○社與原告簽訂，該契約之法律關係，存在於李瑞標即甲○○○社與原告
    之間，嗣後成立（改組）之甲○○○社股份有限公司則係自六十六年八月二十六
    日始產生之法律上獨立人格之法人，與原來獨資之甲○○○社（即李瑞標）在法
    律上為不同之權利主體，且無相互繼受之關係存在，兩造亦未將系爭交換使用土
    地房屋契約，變更契約當事人為甲○○○社股份有限公司，而李瑞標復未以系爭
    交換使用土地房屋契約作為對甲○○○社股份有限公司之現物出資，從而，系爭
    交換使用土地房屋契約應以甲○○○社為契約當事人，與甲○○○社股份有限公
    司無涉。李瑞標於本件訴訟進行中之八十六年八月八日死亡，經本院於九十年十
    二月五日裁定由李瑞標之繼承人辛○○○、李哲郎、午○○○、庚○○、己○○
    、癸○○、壬○○承受訴訟，先予敘明。
貳、實體方面：
一、原告主張：系爭土地乃其管理之國有土地，被告等人無占有權源，分別占用如主
    文第一項至第七項所示之系爭土地，且於其上營造建物使用，爰依民法第七百六
    十七條規定，求為命被告等自系爭建物（一）、建物（六）及附圖編號Ｑ所示土
    地遷出並拆除系爭一至六建物，將基地返還原告，並賠償自七十七年六月三十日
    起至返還上開無權占用土地止，因無權占有所受相當於租金利益之判決。
二、被告辛○○○、李哲郎、午○○○、庚○○、己○○、癸○○、壬○○則以：系
    爭合約為互為租賃，已轉為不定期租賃，且原告未按時價買回系爭建物（一），
    又未返還交換使用之信二路幸福巷六號房屋，另就系爭土地已成立互易契約等語
    。被告未○○、戌○○○則以：系爭建物（三）、（四）坐落之系爭土地，已由
    原始起造人張金木，向基隆市政府承租。被告阮嫩、辰○○則以：原告知系爭
    （五）、（六）建物，越界建築未即時提出異議，已不得請求拆屋還地；被告卯
    ○○則以已自系爭建物（六）遷離等語，資為抗辯。
三、查被告辛○○○、李哲郎、午○○○、庚○○、己○○、癸○○、壬○○、未○○、戌○○○、阮嫩、辰○○等於系爭土地內分別占用如主文第一項至第六項
    所示土地，其上建物分別為被告等所有、使用之事實，為兩造所不爭執，且經本
    院分別於八十二年八月二十三日、九十年六月二十日到場履勘，並囑託基隆市、
    基隆市信義煰地政事務所測量屬實，有勘驗筆錄、現場照片及基隆市地政事所八
    十二年九月十四日基地所二字第七六九八號函附土地複丈成果圖、基隆市信義區
    地政事所九十年九月二十八日（九十）基信地所二字第七二九四號函附土地複丈
    成果圖並有中正區○○段○○段九一建號（建物門牌號碼信二路二八九號）、九
    二、九三建號（建物門牌號碼均為信二路二八九號）建物登記謄本各一份，信二
    路二八五巷三號、四號買賣契約書、公證書、契稅繳納通知書各一份，信一路一
    五九巷九號建築改良物所有權狀一份在卷可稽，堪信真實。
四、請求遷讓、拆屋還地部分：
    原告主張系爭土地為其管理之國有土地，被告等人並無占有權源，被告等人則以
    前揭情詞作為抗辯。經查：
（一）被告辛○○○、李哲郎、午○○○、庚○○、己○○、癸○○、壬○○部分：
１、按關於土地之約定交互使用，並非無償，不能認為使用借貸；既不為土地所有權
    之移轉，亦不能認為互易，其性質應屬互為租賃（參照最高法院七十五年第五次
    民庭庭推總會決議、八十八年台上字第二八○五號判例），系爭合約為交換使用
    土地房屋之合約，依前揭說明，應屬互為租賃。
２、另按出租人表示反對續租之意思，通常固應於租期屆滿後，承租人仍為租賃物之
    使用收益時，即行表示之，惟出租人慮承租人取得此項默示更新之利益，而於租
    期行將屆滿之際，向之預為表示不願繼續契約者，仍不失為有反對意思之表示（
    參照最高法院四十二年台上字第四一○號判例），經查，原告於系爭合租期將屆
    滿前，表明不願再交換土地使用屆期收回之意思表示，有六十七年五月三十一日
    基字第一二三二號函附卷可稽（附於本院卷第一卷第十四頁），被告民亦收到此
    一意思表示，有六十七年六月二十日（六七）民總字第四九五號函附卷可稽（本
    院卷第一卷第八十七頁），依前揭說明，系爭合約並未成為不定期租賃，已期滿
    終止。
３、按以行使地上權之意思，十年間和平、繼續、公然以在他人土地，有建築物或其
    他工作物或竹木為目的而使用其土地，且其使用之始為善意，並無過失者，始得
    請求登記為地上權人（民法第七百七十二條準用第七百七十條）。故非以行使地
    上權之意思而使用他人之土地者，即無因時效而取得地上權之可能。本件被告抗
    辯其就系爭土地有不定期租賃，是被告民顯係以承租人之身分使用系爭土地，並
    非以行使地上權之意思而使用系爭土地，是以取得地上權抗辯，顯無理由。
４、系爭合約出租土地部分已終止，則出租房屋部分亦認終止，是原告亦負有返還約
    定使用房屋，經查出租之信二路幸福巷六號房屋已是一片空地，為被告所不爭執
    ，空地上亦立有「甲○○○社用地」字樣之告示牌，有照片二幀附卷可稽，是前
    揭房屋已拆除，且被告已在空地上插有「甲○○○社用地」之告示牌，若未占有
    ，豈有插有告示牌之理？是原告應已返還前揭房屋，故以原告未返還前揭房屋，
    而拒絕還系爭土地，亦無理由。
５、又系爭合約第二條第一項約定：「本合約期滿後乙方（即原告）不願將土地繼續
    借與甲方（即被告）時甲方不得藉任何理由拒絕乙方收回惟甲方在土地上之建築
    物乙方應按收回時之時價買回．．．．」。依本項約定之意旨，被告不得藉任何
    理由拒絕原告收回土地，只是被告有請求原告以時價買受系爭土地上之被告所建
    之建物，依此契約條款之意旨，兩造之本意應係房屋不能脫離土地而單獨使用，
    為保障被告斥資興建房屋之權益，而為之約定，然而兩造既已約定被告「不得藉
    任何理由拒絕返還土地」，當然包括不能以原告尚未買受被告所建之建物之事由
    而為拒絕返還系爭土地之理由，本項條款之解釋，自應解為被告負有先為給付（
    返還土地）之義務，故被告之請求原告買受系爭土地建物之契約權利，與原告依
    契約請求返還土地之契約權利兩者間，並無同時履行抗辯或互為條件或互為對價
    之關係，否則只要被告對系爭土地建物之「時價」之認定有爭執，本件契約將永
    久終止之期，如此豈能符合兩造簽約之本意及及誠信原則，被告自不得執此主張
    同時履行抗辯權，僅於原告不依契約之約定買受被告在系爭土地上所建之建物時
    ，被告得訴請法院裁判，強制原告履行其契約上之買受義務而已；另按契約為現
    代社會最重要的法律行為，對於契約的解釋，德國民法第一五七條明定「契約之
    解釋應斟酌交易習慣，依誠信原則為之」，日本民法第九十二條也設有相同旨趣
    的規定，契約內容有不明確或疑義時，應依此原則解釋及補充，我民法雖未設有
    相同旨趣的規定，在解釋上可作為參考（參照施啟揚著、民法總則、七十六年四
    月、第二三九頁），系爭合約關於原告買受之時價，第二條第二項約定：「前項
    所稱時價係以該項房屋起造時之成本為基價（起造完成時己將實際費用抄送乙方
    備查）及使用時間之折舊率參照買回時之時價經雙方同意並會同證人評議之」，
    是買回須雙方同意配合始能成立，若系爭合約買回解釋為請求返還系爭土地之條
    件或同時履行抗辯權，則被告可藉拒絕原告買回請求，而免返還系爭土地，反之
    解釋為買回與返還土地係個別之契約義務，則若原告拒絕買回，被告可訴請法院
    裁判，強制原告買回，如此，非但兩造間之契約得以順利履行，亦符合契約文義
    、交易習慣及誠信原則。另外，原告既對系爭建物（一）即附圖Ａ部分有買回之
    義務，則原告自不得請求被告拆除被告在系爭土地上所建之建物（即附圖Ａ部分
    ），原告此部分之請求應予駁回。
６、雖被告主張兩造於七十三年五月二十九日、七十五年九月五日分別有互易土地之
    協議存在，系爭土地乃互易之標的物，惟七十三年五月二十九日協議結論第一點
    、第二點：「本案擬按甲○○○社建議，由甲○○○社覓一等值土地贈與電信局
    ，電信局再辦理放棄信二路土地管理權交返國產局處理」、「在一個月期限內，
    甲○○○社必須找一適合電信局使用的土地，並提出具體資料，通知基隆電信局
    報請上級勘定。」；七十五年九月五日協議會議結論第六點：「本協議紀錄陳報
    上級核准後始生效」。是依前揭二協議結論，甲○○○社須提出贈與電信局土地
    具體資料，原告再報請上級核准後始生效，然甲○○○社未依約提出具體資料，
    且前揭二協議仍未陳報上級核准，是該協議仍未生效，兩造仍應依原契約所約定
    之內容履行。
７、按關於所有物返還請求權，民法第七百七十六條上段規定：「所有人對於無權占
    有或侵奪瑰所有物者，得請求返還之。」。是所有物返還請求權之主體須為所有
    人或依法得行使所有權之人；相對人須為現在占有該物之人，所謂現在占有該物
    之人，即現仍事實上管領其物之人（參照最高法院二十九年上字第一○六一號判
    例），且相對人之占有須為無權或出於侵奪，揆諸前揭說明，系爭建物（一）為
    被告辛○○○、李哲郎、午○○○、庚○○、己○○、癸○○、壬○○所有，且
    其等亦陳述為系爭建物（二）所有人，亦占有如附圖Ｑ部分之土地，又系爭合約
    既已終止，則系爭建物（一）、（二）無權使用系爭土地，無權占用附圖Ｑ部分
    之土地，另系爭建物（一）經本院九○年六月二十日勘驗之結果，其現在之使用
    狀況一樓、二樓均為餐廳、三、四樓目前掛有龍滬園餐廳招牌、五樓為住宅區、
    六樓掛有欣隆瓦斯收費處招牌．．．，是欣隆瓦斯股份有限公司為系爭建物（一
    ）之占有使用人，則原告請求辛○○○、李哲郎、午○○○、庚○○、己○○、
    癸○○、壬○○、欣隆天然氣股份有限公司，自系爭建物（一）遷出並返還基地
    ，將系爭建物（二）拆除並還基地，自附圖Ｑ部分遷出並還基地，為有理由，惟
    目前系爭建物（一）占有使用人不包括被告甲○○○社股份有限公司、民眾文化
    出版社股份有限公司、民眾新聞股份有限公司、宏碁企業股份有公司、子○○、
    丁○○，且原告未舉證其等現占有系爭建物（一）、（二），則原告依所有物返
    還請求權，請求前揭被告甲○○○社股份有限公司、民眾文化出版社股份有限公
    司、民眾新聞股份有限公司、宏碁企業股份有公司、子○○、丁○○等遷離系爭
    建物（一）、（二），顯無理由，應予駁回。
（二）被告未○○、酉○○、戌○○○部分：
１、未○○、戌○○○部分：
    系爭土地為國有土地由原告管理，非基隆市政府之公有土地，亦非國有財產局委
    託基隆市政府管理之土地，故被告抗辯系爭建物（三）、（四）之原始起造人就
    系爭土地與基隆市政府訂有租賃契約，被告等繼受租賃契約，非無權占有云云，
    顯屬無據，況基隆市政府經本院函詢已表示，系爭土地，均無以該府名義出租，
    依土地登記簿記載，該土地自三十九年九月二十九日完成登記迄今，係為國有，
    管理機關為交通部電信總局及同部郵政總局共同管理，有基隆市政府八十二年十
    一月十七日八二基府地用字第○八七三五三號函附卷可稽（本院卷第一卷第一百
    七十二頁），是其無權占有系爭土地，原告請求拆屋還地，為有理由，應予准許
    。被告無權占有事實已臻明確，聲請向基隆市地政事務所及稅捐稽徵處調閱其登
    記及納稅相關原始資料，顯無必要。
２、酉○○部分：
    揆諸前揭說明，所有物返還請求權相對人須為現仍事實上占領其物之人，系爭建
    物（四），經本院八十二年八月二十三日至現場勘驗，被告戌○○○之女兒蘇佩
    珊陳述系爭建物為我母親即被告戌○○○占有等語，有前揭現場勘驗筆錄附卷可
    稽，是現占有人不包括被告酉○○，且原告未舉證被告酉○○占有系爭建物（四
    ），是原告請求被告酉○○遷離系爭建物（四），並無理由，應予駁回。
（三）被告阮嫩、辰○○、乙○○、卯○○、寅○○部分：
１、按民法第七百九十六條所謂土地所有人建築房屋逾越疆界，係指土地所有人在其
    自己土地建築房屋，僅其一部分逾越疆界者而言，若其房屋之全部建築於他人之
    土地，則無同條之適用（參照最高法院二十八年上字第六三四號判例）；另按主
    張鄰地所有人知其越界而不提提出異議者，應就此項事實負舉證責任（參照最高
    法院四十五年台上字第九三一號判例），經查，系爭建物（五）為獨立建物，且
    全部建築於系爭土地，有前揭基隆市地政事務所土地複丈成果附卷可稽，另被告
    阮嫩、辰○○所提前揭四十九年勤不字第一五三號不起訴處分書（本院卷第二
    卷十四至十五頁），核其內容僅係關於被告院嫩竊佔行為，並無涉及被告辰○○無權占有行為，且前揭不起訴處分書仍不足證明原告知其越界而不即提出異議
    ，又被告等未舉證原告知其越界而不提出異議，是被告等抗辯不得請求拆屋還地
    ，顯無理由。
２、揆諸前揭說明，所有物返還請求權相對人須為現仍事實上該領其物之人，系爭建
    物（六），本院於八十二年八月二十三日至現場勘驗，被告辰○○雖陳述，系爭
    建物（六）為其占有，另被告乙○○、張德聰亦向其借住其內，惟勘驗迄今已時
    隔近十年之久，被告乙○○、卯○○現是否仍借住其內，不無可疑，況被告卯○○於本院審理時，抗辯：其是八十年十月到八十四年跟被告阮嫩承租系爭房屋
    ，八十四年就遷出
    金全、寅○○居住系爭建物（六），是原告請求被告乙○○、張德聰、寅○○遷
    離系爭建物（六），並無理由，應予駁回。
（四）綜上所述，被告辛○○○、李哲郎、午○○○、庚○○、己○○、癸○○、壬○○、未○○、戌○○○、阮嫩、辰○○、欣隆公司無占有權源占有系爭土
      地，自屬無權占有，原告本於所有權人之地位，依民法第七百七十六條物上請
      求權之規定，請求自系爭建物（一）、附圖Ｑ部分之土地遷離，拆除系爭建物
      （二）至（六），並返還基地，為有由理由，應予准許，至原告請求被告辛○○○、李哲郎、午○○○、庚○○、己○○、癸○○、壬○○應拆除系爭建物
      （一）、被告甲○○○社股份有限公司、民眾文化出版社有限公司、民眾新聞
      股份有公司、宏碁企業股份有限公司、子○○、丁○○、酉○○、乙○○、寅
      ○○，應自系爭建物（一）至（六）遷出為無理由，應予駁回。
四、返還相當於租金之不當利益部分：
    次按無法律上之原因而受利益，致他人受損害者，應返還其利益，民法第一百七
    十九條定有明文。又無權占有他人土地，可獲得相當於租金之利益，為社會通常
    之觀念，有最高法院六十一年度臺上字第一六九五號判例可資參照。被告等人無
    權占有系爭土地，已如前述，確係無法律上原因而受有相當於租金之利益，致原
    告受有相當於租金之損害，原告依民法不當得利之法律關係，請求被告等人返還
    自七十七年七月一日起（即起訴前五年）至被告返還無權占有系爭土地止相當於
    租金之損害金，自屬有據。再按城市地方房屋之租金，以不超過土地及其建築物
    申報總價額年息百分之十為限，此於租用基地建築房屋亦準用之，土地法第九十
    七條第一項、第一百零五條定有明文，而土地法第九十七條關於房屋及基地計收
    租金之規定，於損害賠償事件，雖非當然一體適用，然亦未嘗不可據為計算賠償
    之標準，且按申報價額百分之十為限，乃指基地租金之最高限額而言，並非必須
    照申報價額年息百分之十計算，亦有最高法院四十九年度臺上字第一二三○號、
    四十六年度臺上字第八五五號判例可參。經查：系爭土地八十、八十三、八十九
    年度之申報地價分別為每平方公尺二萬七千一百七十二元、二萬八千二百零五元
    ，有原告提出之基隆市地政事務所地價證明書在卷可按，而被告等人實際占用系
    爭土地之面積，亦有如附圖所示之土地複丈成果圖可參。經本院斟酌系爭土地位
    置係在市區內，四週交通尚稱便利、地目編定為建地、被告等人占用之面積、利
    用系爭土地之經濟價值及所受利益等情，認以申報地價年息百分之八計算相當於
    租金之損害金，較為適當，是原告依被告等人實際占用之土地面積，以申報地價
    年息百分之八，計算其損害賠償，而請求被告等人分別給付如附表所示金額之不
    當得利，依法有據，應予准許，逾此數額之請求，不應准許。
五、兩造其餘攻擊防禦方法，不影響本判決之結果，不予論述，併此敘明。
六、另判決第一項至第七項所命之遷讓房屋及拆屋還地之給付，其性質非長期間不能
    履行或經原告同意者，法院得於判決內定相當之履行期間，民事訴訟法第三百九
    十六條第一項定有明文。本判決關於拆屋還地部分非立時可就，本院審酌被告使
    用系爭房屋之情形，遷移他去需相當時日，其性質非長時間不能履行，爰依上揭
    民事訴訟法條文規定，酌定本件履行期間為六個月。
七、本件原告勝訴部分，兩造分別陳明願供擔保，聲請准宣告假執行或免為假執行，
    經核無不合，爰分別酌定相當之擔保金額，予以准許。至原告敗訴部分，其假執
    行之聲請失所依據，應予駁回。
八、據上論結，本件原告之訴，為一部有理由，一部無理由，依民事訴訟法第三百八
    十五條第一項前段、第七十九條但書、第八十五條第二項、第三百九十六條第一
    項、第三百九十條第二項、第三百九十二條，判決如主文。
中      華      民      國    九十一    年      五      月        八    日
                                       台灣基隆地方法院民事庭
                                                 法官
右為正本係照原本作成
如對本判決上訴，須於判決送達後廿日內向本院提出上訴狀
中      華      民      國    九十一    年      五      月              日
